【裁判字號】    97,訴,147
【裁判日期】    970829
【裁判案由】    履行任職同意書等
【裁判全文】
臺灣士林地方法院民事判決               97年度訴字第147號
原      告  燦坤實業股份有限公司
法定代理人  丙○
訴訟代理人  陳俊宏律師
被      告  甲○○
訴訟代理人  蘇千祿律師
            乙○○
上列當事人間履行任職同意書等事件，本院於民國97年8 月6 日
言詞辯論終結，判決如下：
    主  文
原告之訴及假執行之聲請均駁回。
訴訟費用新臺幣萬捌仟零貳拾陸元由原告負擔。
    事  實  及  理  由
一、按訴狀送達後，原告不得將原訴變更或追加他訴，但被告同
    意、請求之基礎事實同一、或不甚礙被告之防禦及訴訟之終
    結者，不在此限；被告於訴之變更追加無異議而為本案之言
    詞辯論者，視為同意變更或追加。民事訴訟法第255 條第1
    項第1 款、第2 款、第7 款、第2 項分別定有明文。本件原
    告起訴狀所載訴之聲明第1 項為：「被告不得任職於中國德
    豪潤達電氣股份有限公司及其關係企業」。嗣於查知被告任
    職公司之正確名稱後，變更其聲明第1 項為：「被告於民國
    97年11月13日以前不得任職於廣東德豪潤達電氣股份有限公
    司（下稱德豪潤達公司）。」經核原告聲明之變更，係基於
    同一基礎事實，且不甚礙被告之防禦及訴訟之終結，被告復
    就訴之變更追加無異議而為本案之言詞辯論。依前開法條規
    定，其變更應予准許，先予敘明。
二、原告起訴主張：
  (一)被告自76年4 月起任職於原告公司，並於80年9 月1 日簽立
    任職同意書（下稱系爭任職同意書），於第5 條約定：「從
    業人員不論何種原因離職時，自離職起2 年內不得在國內或
    國外經營或任職於與公司產品完全相同之公司。」原告係以
    經營電器相關產品之製造及銷售為業，被告則擔任原告研究
    開發部總經理，嗣於95年11月4 日以「休息返台，重新出發
    」為由，向原告申請離職，並於95年11月13日正式離職。嗣
    原告經由其他客戶告知，得知被告現於德豪潤達公司任職總
    經理，而德豪潤達公司亦從事電器、家電製造業，被告顯已
    違反系爭同意書第5 條之約定，原告自得訴請其於97年11月
    3 日以前不得繼續在德豪潤達公司任職。
  (二)被告離職後，迅速轉任原告競爭對手德豪潤達公司之總經理
    ，顯係惡意挖角，而被告近20年來因在原告公司擔任重要職
    務而累積大量專業知識、產品資訊及客戶資料，被告於德豪
    潤達公司任職，勢必會不當利用原告之研發機密並掠奪原告
    客戶及海外市場，並進而對原告造成重大損害。爰類推適用
    民法第562 條、第563 條經理人競業禁止及違反時得將其所
    得利益轉作損害賠償之相關規定，請求被告賠償2 年所得。
    原告雖不確知被告目前所得為何，惟德豪潤達公司為大陸知
    名家電廠商，被告目前職位（總經理）更高於其於原告任職
    時之職位（研究開發部總經理），其薪資當不低於任職原告
    時之薪資。故僅以被告於原告任職時之實領薪資每月新臺幣
    （下同）8萬6,966元，計算被告2年所得為208萬7,184元。
  (三)並聲明請求判決：
    1.被告於97年11月13日以前不得任職於德豪潤達公司。
    2.被告應給付原告208萬7,184元，及自起訴狀繕本送達翌日
      起至清償日止，按週年利率5%計算之利息。
    3.聲明第2項部分，原告願供擔保，請准宣告假執行。
三、被告則辯稱：
  (一)被告於94年12月7 日曾自原告離職，被告並將原告退保，兩
    造僱傭關係於當時即結束；嗣原告重新聘請被告並重新為被
    告加入勞保，兩造發生新的僱傭關係，原第1 次僱傭契約存
    續中被告簽署之系爭任職同意書即行失效。而第2 次聘僱契
    約中，被告並未再簽署任何新的任職同意書，則系爭任職同
    意書自不得拘束被告。
  (二)系爭任職同意書為定型化契約，且禁止離職員工任職之範圍
    擴及中華民國境外，顯失公平，依民法第247條之1規定，應
    為無效；另於員工競業禁止之前提下，系爭任職同意書亦約
    定原告應依第14條約定給付離職金之對價，以補償員工在競
    業期間之損失，惟被告2度（即94年12月7日、95年11月24日
    ）離職，原告皆未給付任何離職金，顯亦違反競業禁止約款
    之精神。
  (三)被告任職於原告公司時，係負責生產線及工廠人事之廠長，
    並非民法第562 條所稱「擔任經理人或代辦商」，亦無同時
    兼任二職之情，原告不得類推據適用民法第562 條、第563
    條規定請求被告賠償；況依原告提出之錄音內容（被告否認
    為真正），原告自承其知悉被告任職於德豪潤達公司之時間
    為96年11月14日，竟於超過2 個月後即97年1 月23日始提起
    本件訴訟，亦顯罹於民法第563 條規定之消滅時效。
  (四)原告無法舉證德豪潤達公司有系爭任職同意書第5 條所示「
    與原告產品完全相同」之情形。且被告實際工作內容係於大
    陸漳州廠擔任廠長，負責執行臺灣PM及市場部之指令、生產
    臺灣轉來生產之訂單，對產品研發資料並不了解，亦無權、
    無須接洽國外客戶，任職於德豪潤達公司並不會對原告有何
    損害。
  (五)並聲明請求判決：
    1.原告之訴駁回。
    2.如受不利判決，願供擔保請准宣告免為假執行。
四、兩造不爭執之事實：
  (一)被告自76年4 月起任職於原告公司，並於80年9 月1 日簽立
    系爭任職同意書，於第5 條約定：「從業人員不論何種原因
    離職時，自離職起2 年內不得在國內或國外經營或任職於與
    公司產品完全相同之公司。」第14條約定：「從業人員任職
    達基本服務期間（3 年）始離職者，得享有相當於離職時月
    薪資1 倍之離職金；... 超過基本服務期間者，每滿1 年加
    給之薪資三分之一倍之離職金，但離職金最高總數以月薪資
    之3倍 為限（以3 年作基數）。簽約前之原有服務年資得併
    入離職金之核發基數。」有系爭任職同意書附卷可稽（本院
    卷第12頁至第13頁）。
  (二)被告於94年12月7 日自原告公司離職並退出勞保，嗣於95年
    1 月9 日重新以原告為投保單位投保勞保；再於95年11月4
    日以「休息返台，重新出發」為由，向原告申請離職，並於
    95年11月13日正式離職。勞保被保險人投保資料表、從業人
    員離職／解約申請（通知）單在卷可參（本院卷第51頁、第
    16頁）。
  (三)原告營業項目之一為電器產品製造及銷售（含批發、零售）
    業。德豪潤達公司曾於96年間收購從事小家電製造業之「深
    圳實用電器有限公司」70% 股權。有公司基本資料查詢、網
    路新聞報導存卷足憑（本院卷第14頁至第15頁）。
  (四)被告於原告任職時，95年11月之實領月薪為8萬6,966元，有
    薪資明細表存卷可考。
五、本件經兩造整理並協議之爭點為（本院卷第212頁）：
  (一)系爭任職同意書是否因被告曾經於94年12月7 日離職而失效
    ？
  (二)系爭任職同意書是否為定型化契約？是否因違反憲法工作權
    之保障、違反公序良俗而無效？
  (三)被告離職時原告未依系爭任職同意書第14條約定給付離職金
    ，原告是否因此不得對被告主張競業禁止？
  (四)德豪潤達公司，是否為系爭任職同意書第5 條所指「與原告
    公司產品完全相同之公司（僅限工廠生產之系列產品項目）
    」？
  (五)原告得否類推適用民法第562條、第563條規定，請求被告賠
    償208萬7,184元？原告之請求是否已罹消滅時效？
六、茲析述如下：
  (一)原告請求禁止被告於97年11月13日以前任職於德豪潤達公司
    ，為無理由。
    1.依兩造不爭執事實(一)、(二)所示，兩造之僱傭關係起自76年
      4 月，於94年12月7 日終止（下稱第1 段僱傭契約）。故
      系爭任職同意書縱為有效，其第5 條所指之2 年期間，亦
      應自94年12月7 日起算，至96年12月6 日為止。被告於95
      年1 月9 日再行以原告為投保單位投保勞保，應係兩造成
      立新的僱傭關係（下稱第2 段僱傭契約，即自95年1 月9
      日至95年11月13日），即使職位、薪資與第1 段僱傭契約
      相同，亦係兩造就第2 段僱傭關另行合意達成之契約條件
      ，而被告就第2 段僱傭契約並未再行簽署任何任職同意書
      ，則系爭任職同意書之內容，自非第2 段僱傭契約之聘僱
      條件。從而原告主張應自95年11月14日起算禁止被告競業
      之日期至97年11月13日，並請求禁止被告於97年11月13日
      以前任職於德豪潤達公司云云，即屬無據。原告雖主張：
      原告於94 年12 月間並非真正離職，僅係調整工作所需云
      云（本院卷第64頁、第65頁參照），惟如僅係公司內部工
      作調整，豈有將被告退出勞保達1 個月之久之理？原告嗣
      後另辯稱：兩造合意第2 段僱傭契約之權利義務，與第1
      段僱傭契約之權利義務均相同云云，惟按當事人主張有利
      於己之事實者，就其事實有舉證之責任，民事訴訟法第27
      7 條前段定有明文。原告就此主張並未舉證以實其說，已
      難遽採。況且，第1 段僱傭契約早於76年間即成立，惟被
      告遲至80年間始簽署系爭任職同意書，亦足認系爭任職同
      意書之簽署並非兩造僱傭契約之必要條件，原告主張被告
      於第2 段僱傭契約之法律關係中，亦應受系爭任職同意書
      之拘束云云，洵無足取。
    2.原告主張被告所任職之德豪潤達公司為「與原告公司產品
      完全相同之公司（僅限工廠生產之系列產品項目）」，惟
      就「工廠生產之系列產品項目」何指，原告雖陳稱「只限
      制在家電製造業」云云（本院卷第62頁參照），惟所謂「
      系列產品」是否確包括家電製造業或僅限於家電製造業，
      尚難認已經明瞭；又縱包括或僅限於家電製造業，惟原告
      僅提出其97年度的EUPA產品型錄（本院卷第70頁至第180
      頁），至於德豪潤達公司生產、製造之產品究竟為何，是
      否與原告生產之產品「完全相同」，則均未能舉證以實其
      說。由是，原告主張德豪潤達公司為系爭任職同意書第5
      條所指「與原告公司產品完全相同之公司（僅限工廠生產
      之系列產品項目）」，而請求被告不得於97年11月13日以
      前任職於該公司，亦乏依據。
    3.原告不得請求禁止被告於97年11月13日以前任職於德豪潤
      達公司，既經認定如上，則被告執以抗辯之爭點(二)、(三)部
      分，即就訴之聲明第1 項認定結果不生影響，無庸再予論
      述。
  (二)原告不得請求被告給付208萬7,184元，及自起訴狀繕本送達
    翌日起至清償日止，按週年利率5%計算之利息。
    1.原告主張之請求權基礎為類推適用民法第562條、第563條
      。按經理人或代辦商，非得其商號之允許，不得為自己或
      第三人經營與其所辦理之同類事業，亦不得為同類事業公
      司之責任股東；經理人或代辦商，有違反前條規定之行為
      時，其商號得請求因其行為所得之利益，作為損害賠償。
      前項請求權，自商號知有違反行為時起，經過二個月或自
      行為時起，經過一年不行使而消滅。民法第562條、第563
      條分別定有明文。其立法意旨，係因經理人或代辦商均係
      商業上之輔助人，對於商號有忠於職責之義務，故不得於
      未得商號允許之情形下，同時為自己或第三人辦理同類業
      務，以免損及所經理或代辦之商號之利益。本件被告任職
      原告之職稱雖為「經理」，惟其工作內容不包括研發工作
      ，僅負責接訂單、排定出貨時間及進出口事項，亦即負責
      生產線（工廠、人事）的管理（本院卷第210頁至第211頁
      ），尚非民法第562 條所稱之經理人或代辦商，被告亦未
      於任職原告期間同時為自己或第三人營經營其所辦理之同
      類事業，與民法第562 條、第563 條之情形洵屬有間，原
      告主張類推適用民法第562 條、第563 條之規定請求被告
      負損害賠償責任，顯非可採。
    2.原告另請求本院依民事訴訟法第222條第2項「當事人已證
      明受有損害而不能證明其數額或證明顯有重大困難者，法
      院應審酌一切情況，依所得心證定其數額」之規定，判定
      被告應賠償原告之數額云云。惟該法條之適用，以原告得
      證明確實因被告之行為受有損害為前提，惟原告就此並未
      舉證以實其說，其主張亦難採信。
七、綜上所述，原告聲明第1項、第2項之請求，均無理由；其併
    就訴之聲明第2 項部分聲明假執行，亦因訴之駁回而失所附
    麗，應併予駁回。
八、本件訴訟費用為第1 審裁判費3 萬8,026 元，依職權命由原
    告負擔。
九、本件事證已臻明確，兩造其餘攻擊防禦方法及訴訟資料，於
    判決結果不生影響，無庸一一論述，附此敘明。
十、據上論結，原告之訴為無理由，依民事訴訟法第78條、第87
    條第1項，判決如主文。
中    華    民    國    97    年    8     月    29    日
                  民事第二庭  法  官  王怡雯
以上正本證明與原本無異。
如對本判決上訴，應於判決送達後20日內向本院提出上訴狀。
中    華    民    國    97    年    9     月    1     日
                              書記官  桂大永


司法院資訊處製作；財團法人民間司法改革基金會備份。
